臺灣高等法院民事判決　　　　　　　　　100年度上字第653號
上訴人　　即
附帶被上訴人　李林玉雲
訴訟代理人　　李榮貴
　　　　　　　沈濟民律師
被上訴人　即　財團法人台灣省台北縣大觀書社
附帶上訴人
法定代理人　　林瀚東
訴訟代理人　　羅翠慧律師
上列當事人間請求拆屋還地事件，上訴人對於中華民國100年4月
22日臺灣臺北地方法院99年度訴字第3923號第一審判決提起上訴
，被上訴人為附帶上訴，本院於100年9月22日言詞辯論終結，判
決如下：
   主  文
上訴及附帶上訴均駁回。
第二審訴訟費用，關於上訴部分，由上訴人負擔；關於附帶上訴
部分，由附帶上訴人負擔。
    事實及理由
壹、程序部分
    按當事人於第二審不得提出新攻擊或防禦方法，但如不許提
    出顯失公平者，不在此限， 民事訴訟法第447條第1項第6款
    定有明文。本件上訴人主張「訴外人李文慶就系爭土地有地
    上權，上訴人之系爭建物係繼受自李文慶，上訴人就系爭土
    地自有正當權源」，雖為新攻擊防禦方法之提出，然若不許
    上訴人提出上開抗辯，將顯失公平，揆諸上開法律規定，應
    認上訴人得於本院提出此項新攻擊防禦方法，合先敘明。
貳、實體部分
一、聲明：
    上訴人即附帶被上訴人聲明求為判決：
    1.原判決不利於上訴人部分廢棄。
    2.上開廢棄部分，被上訴人在第一審之訴及假執行之聲請均
      駁回。
    3.被上訴人之附帶上訴駁回。
    4.第一、二審訴訟費用由被上訴人負擔。
    被上訴人即附帶上訴人聲明求為判決：
    1.上訴駁回。
    2.原判決關於駁回附帶上訴人後開第二項之訴部分、及該部
      分假執行聲請之裁判均廢棄。
    3.上開廢棄部分，附帶被上訴人應再給付附帶上訴人新臺幣
      （下同）14,593元，及自民國100年4月1日起至清償日止
      按週年利率5%計算之利息，附帶被上訴人並應自100年3月
      18日起至返還原審判決第一項土地之日止，另按月再給付
      附帶上訴人418元。
    4.第一審廢棄部分及第二審訴訟費用均由附帶被上訴人負擔
      。
二、被上訴人起訴主張：
    坐落新北市○○區○○段車子路小段第166地號土地（下稱
    系爭土地）為伊所有，其上蓋有未辦保存登記之房屋（如原
    審判決附圖所示B部分，面積116平方公尺，門牌號碼：新北
    市○○區○○路37號，下稱系爭房屋）為上訴人占有使用中
    。上訴人前於94年1月1日與伊簽訂土地租賃契約書，租期自
    94年1月1日至96年12月31日止，因系爭土地之地價稅稅率年
    年調高，伊基於成本考量，特於96年11月30日發函通知上訴
    人將提高租金，上訴人如欲續定租約，希於期限內與伊聯繫
    新租約之簽定事宜，惟上訴人收受通知後不予置理。伊復於
    96年12月27日及97年6月11日分別發函請求上訴人應於租期
    屆滿後拆除地上物並將所租用土地返還伊，然上訴人收受後
    均無回應，迄未將地上物拆除並返還系爭土地予伊。茲因上
    訴人自97年1月1日起對於系爭土地已無任何法律上之占有權
    源，卻仍繼續以系爭房屋占有使用系爭土地，爰依民法第76
    7條、第455條、第179條之規定，請求判決命：（一）上訴
    人應將坐落系爭土地上如原審判決附圖所示B部分面積116平
    方公尺之系爭房屋拆除，將該部分土地返還被上訴人；（二
    ）上訴人應給付被上訴人72,961元及及自100年4月1日起至
    清償日止按週年利率5%計算之利息，暨自100年3月18日起至
    返還上開土地之日止，按月給付被上訴人2,088元。（三）
    願供擔保，請准宣告假執行。
    （原審判命上訴人應拆除系爭房屋並返還系爭土地；上訴人
    應給付被上訴人58,369元本息及自100年3月18日起按月給付
    被上訴人1,670元，而駁回被上訴人其餘之訴。上訴人就其
    敗訴部分提起上訴，被上訴人於本院就其敗訴部分提起附帶
    上訴。）
三、上訴人則以：
    系爭房屋為上訴人夫家家族世代祖居之屋，上訴人先夫李俊
    順之曾祖父李富於清朝年間，即在系爭土地首先開墾而原始
    取得系爭土地之所有權，其後即在系爭土地上建屋落戶。在
    清朝及日據時代大觀書社之所有權人板橋林家為豪族大戶，
    其以巧取豪奪之方式，單方面將系爭土地辦理過戶，李富於
    日據時期並未同意將系爭土地移轉登記予被上訴人，被上訴
    人取得系爭土地所有權之登記既有瑕疵，不能對抗上訴人。
    又系爭房屋占有系爭土地數十年，足以推定被上訴人默示同
    意李富子孫使用系爭房屋占用系爭土地，系爭房屋雖然中間
    經過40幾年間一次整修及70幾年間一次增建（即加蓋2樓及3
    樓），然皆屬同一房屋，上訴人是延續先夫家族祖先之居住
    事實而管領系爭房屋，自有正當權源。另上訴人先夫之叔叔
    即訴外人李文慶就系爭土地有地上權，李文慶為李富之孫，
    原為系爭房屋之所有權人，上訴人占有系爭房屋之權利係繼
    受自李文慶，則上訴人就系爭土地亦有正當權源等語，資為
    抗辯。
四、兩造不爭執事項（見本院卷第49頁）
(一)被上訴人為系爭新北市○○區○○段車子路小段166地號土
    地之登記所有權人（見原審卷第8頁）。
(二)系爭房屋為未辦理保存登記之建物，上訴人為系爭房屋之事
    實上處分權人，系爭房屋目前仍由上訴人占有使用中，且系
    爭房屋實際占用系爭土地如原審判決附圖編號B所示面積116
    平方公尺之土地。
(三)上訴人前於94年1月1日與被上訴人簽訂土地租賃契約書，向
    被上訴人承租面積140.63平方公尺之系爭土地，租期自94年
    1月1日至96年12月31日止。
(四)被上訴人於96年11月30日、96年12月27日、97年6月11日委
    請律師以律師函（見原審卷第12、18、22頁）通知上訴人，
    上訴人已收受上開律師函，並瞭解被上訴人有終止租約、反
    對續約之意（見本院卷第23頁背面）。
五、本件被上訴人主張伊為系爭土地之所有權人，上訴人乃無權
    占有，依法請求上訴人拆屋還地並給付相當於租金之不當得
    利；為上訴人所否認，並以前詞置辯，則本件爭點厥為：（
    一）上訴人是否無權占有系爭土地？（二）如上訴人無權占
    有系爭土地，被上訴人得請求上訴人返還相當於租金之不當
    得利金額為若干？茲析述如下：
(一)上訴人占用系爭土地無正當權源
    1.按土地登記簿乃公務員所製作之文書，屬於公文書，其登
      記內容自有相當之證據力，如無與土地登記簿登載內容相
      反之事實存在，就其所登載之事項應有證據力（最高法院
      94年度台上字第834號判決意旨參照）。查本件系爭土地
      之登記謄本登載被上訴人為系爭土地之所有權人（見原審
      卷一第8頁），準此，應先推認被上訴人現為系爭土地之
      所有權人。
    2.上訴人雖辯稱：其先夫李俊順之曾祖父李富於清朝年間首
      先開墾原始取得系爭土地之所有權，其後在系爭土地上建
      屋落戶，被上訴人巧取豪奪單方面辦理土地過戶手續云云
      。惟查，依上訴人所提出之日據時期土地台帳資料，被上
      訴人大觀書社於日據時期即「受贈」系爭土地而成為系爭
      土地之所有權人迄今（見原審卷第65頁背面），該公文書
      所登載之內容自具有證據力。而查上訴人就其所辯被上訴
      人係以巧取豪奪方式單方面辦理土地過戶云云，完全未舉
      證以實其說，並無足採。準此，應認被上訴人為系爭土地
      之所有權人。
    3.按「所有人對於無權占有或侵奪其所有物者，得請求返還
      之，對於妨害其所有權者，得請求除去之，有妨害其所有
      權之虞者，得請求防止之」，民法第767條定有明文；又
      承租人於租賃關係終止後，應返還租賃物，民法第455條
      前段亦規定甚明。復按以無權占有為原因請求返還土地者
      ，占有人以非無權占有為抗辯者，占有人應就其取得占有
      係有正當權源之事實證明之（最高法院85年度台上字第11
      20號判決要旨參照）。承前所述，系爭土地係屬被上訴人
      所有，而系爭房屋實際占用系爭土地如原審判決附圖編號
      B所示面積116平方公尺之土地，且上訴人為系爭房屋之事
      實上處分權人乙節，為兩造所不爭執，則依前開說明，上
      訴人自應就其占有系爭土地有合法權源之事實負舉證之責
      。
    4.上訴人雖辯稱：系爭房屋為祖屋，被上訴人取得系爭土地
      時系爭建物早已存在於土地上，上訴人係延續其先夫家族
      祖先居住之事實而管領系爭房屋，足以推定被上訴人默示
      同意李富子孫使用系爭房屋占用系爭土地云云。惟按單純
      之沈默，除有特別情事，依社會觀念可認為一定之意思表
      示者外，不得謂為默示之意思表示，最高法院29年上字第
      762號判例著有明文。本件姑不論上訴人所稱之祖屋（土
      角屋）與現今存在之系爭房屋（三層樓水泥加強磚造房屋
      ）是否為多年陸續修建之同一房屋、或係拆後重建之不同
      房屋，惟依前述，被上訴人前縱未曾訴請上訴人或其前手
      拆屋還地，其原因可能有多端，被上訴人單純之緘默要難
      認係默示同意上訴人使用系爭土地。況上訴人於本院100
      年9月22日行言詞辯論時承稱：兩造間自50幾年間即已簽
      訂租賃契約，上訴人一直有給付租金等語（見本院卷第73
      頁），足見不論系爭房屋原始占有系爭土地之法律關係為
      何，其後實已轉變為租賃關係甚明。
    5.查，兩造最後一次於94年1月1日簽訂土地租賃契約書，其
      租期已於96年12月31日屆滿（土地租賃契約書影本第2條
      ），被上訴人在租約屆期前已於96年12月27日委請律師發
      函通知上訴人租約到期不再續租，而上訴人亦不爭執其已
      收受上開律師函，並瞭解被上訴人有終止租約、反對續約
      之意（見本院卷第23頁背面）等情，有上開土地租賃契約
      書影本、律師函影本等附卷可稽（見原審卷第7頁、第18
      頁、本院卷第23頁背面），是足見兩造間之租賃關係業已
      終止。上訴人雖辯稱伊於租賃期限屆滿後，仍繼續將租金
      提存於法院云云。惟依民法第451條之規定：租賃期限屆
      滿後，承租人仍為租賃物之使用收益，而出租人不即表示
      反對之意思者，始視為以不定期限繼續租賃契約。本件被
      上訴人已於租期屆滿前立即表示反對續租之意，即生阻止
      續租之效力（最高法院55年台上字第276號判例意旨參照
      ），兩造間既不存在租賃關係，上訴人所為提存即不生任
      何效力。是自兩造間之租賃關係終止後，上訴人之系爭房
      屋仍占有系爭土地，自屬無權占有。
    6.上訴人固抗辯：上訴人先夫之叔叔李文慶為李富之孫，原
      為系爭房屋之所有權人，李文慶就系爭土地享有地上權，
      而因上訴人占有系爭房屋之權利係繼受自李文慶，故上訴
      人占有系爭土地亦屬有正當權源云云。惟按不動產物權，
      依法律行為而取得、設定、喪失及變更者，非經登記，不
      生效力，民法第758條第1項定有明文。查訴外人李文慶雖
      就系爭土地享有地上權，且其迄今仍登記為系爭土地之地
      上權人（見原審卷第8頁土地登記謄本），惟上開李文慶
      之地上權既未辦理移轉登記予上訴人，上訴人自無從取得
      該地上權。參諸李文慶之子黃建達證稱：李文慶已拋棄其
      就系爭建物之事實上處分權等語（見本院卷第46頁），足
      見上訴人雖自李文慶轉輾繼受取得系爭房屋之事實上處分
      權，惟上訴人並未受讓李文慶就系爭房屋占用系爭土地之
      權利，而僅受讓系爭房屋之事實上處分權，則上訴人之系
      爭房屋占有系爭土地，要屬無權占有（最高法院97年度台
      上字第2129號判決意旨參照）。綜上，上訴人前開所辯，
      亦無足採。
    7.從而，被上訴人依民法第767條、第455條之規定，請求上
      訴人拆除系爭房屋、返還系爭土地，為有理由，應予准許
      。
(二)被上訴人得請求上訴人返還相當於租金之不當得利金額
    1.按無法律上之原因而受利益，致他人受損害者，應返還其
      利益，依其利益之性質不能返還者，應償還其價額，民法
      第179條前段、第181條但書分別定有明文。又依社會通常
      觀念，無權占有使用他人所有之土地，可能獲得相當於租
      金之利益，並致土地所有權人受有同額之損害，此應為社
      會之通念，是無權占有人顯係無法律上之原因而受利益，
      土地所有權人得依不當得利法則，請求返還相當於租金之
      利益（最高法院61年台上字第1695號判例參照）。查，上
      訴人之系爭房屋無權占有系爭土地如原審判決附圖編號B
      所示面積116平方公尺之土地，而上訴人為系爭房屋之事
      實上處分權人，其獲得使用系爭土地之利益，非有法律上
      原因，係屬不當得利，且其所受利益之性質不能返還原形
      ，自應返還相當於租金之價額，故被上訴人請求上訴人返
      還自97年1月1日起至100年3月17日止，及自100年3月18日
      往後至拆屋還地時止之不當得利，為有理由。
    2.又城市地方房屋之租金，以不超過土地及其建築物申報總
      價年息百分之十為限，土地法第97條第1項定有明文，而
      該條規定於租用基地建築房屋準用之，土地法第105條亦
      規定甚明。所謂土地之總價額，係指法定地價而言，土地
      所有權人依土地法所申報之地價為法定地價，土地法施行
      法第25條、土地法第148條分別定有明文。另基地租金之
      數額，除以基地申報地價為基礎外，尚須斟酌基地之位置
      ，工商業繁榮之程度，承租人利用基地之經濟價值及所受
      利益等項，並與鄰地租金相比較，以為決定（最高法院68
      年台上字第3071號判例參照）。經查，系爭土地屬於城市
      地方，有上開土地法規定之適用。次查，系爭土地於97年
      1月、和99年1月間之申報地價，分別為每平方公尺1840元
      、2160元，亦有地價第二類謄本在卷可憑（見原審卷第24
      頁）。再查，系爭土地上之系爭房屋係屬三層樓水泥磚造
      房屋，坐落約四米及七米道路交叉處，附近均為住宅，生
      活機能尚可，而被上訴人就系爭土地於92、93、94、95、
      96年度繳納之地價稅相當於申報地價年息4.2%至4.85%等
      節，有原審勘驗筆錄（見原審卷第83頁）及系爭土地鄰近
      地區現況照片（見原審卷第108至112頁、第125至至131）
      、臺北縣政府稅捐稽徵處94至99年度地價稅課稅明細表（
      見本院卷第136至146頁）等資料附卷可憑。本院審酌上開
      系爭土地之地理位置及附近繁榮狀況，認本件相當於租金
      之不當得利金額應以申報地價年息8%計算為適當。經依上
      述年息計算結果，上訴人於97年1月1日至100年3月17日期
      間無權占有所受之利益共計為5萬8369元，應返還予被上
      訴人。另自100年3月18日起至返還上揭土地之日止，上訴
      人按月應給付被上訴人相當於租金之不當得利金額為1670
      元（詳細計算公式見原審判決附表所示）。
    3.被上訴人雖提起附帶上訴主張應以申報總地價年息10%計
      算不當得利云云。惟依前述，系爭土地附近皆為住宅區，
      縱生活機能尚稱便利，然以土地法第97條第1項所規定之
      租金上限（即申報總地價年息10%之最高額）作為本件租
      金之計算，衡情實屬過高，故附帶上訴人請求按申報總地
      價年息10%計算不當得利價額，尚屬無理由，應予駁回。
六、綜上所述，被上訴人依民法第767條第1項前段、第455條前
    段之規定，請求上訴人拆除系爭房屋並返還該屋所占用之系
    爭土地予被上訴人；及依不當得利之法律關係，請求上訴人
    返還於97年1月1日至100年3月17日期間，其無權占有所受相
    當於租金之不當得利58,369元，及自100年4月1日起至清償
    日止按週年利率5%計算之利息，暨自100年3月18日起至返還
    系爭土地之日止，按月給付被上訴人1670元，為有理由，應
    予准許。逾上揭部分之請求，則屬無理由，應予駁回。原審
    就上開應准許部分，為上訴人敗訴之判決，並依兩造之聲請
    分別為供擔保准、免假執行之宣告；另就上開不應准許部分
    駁回被上訴人之請求，於法並無不合，上訴及附帶上訴意旨
    指摘原判決不當，求予廢棄改判，均為無理由，應予駁回。
七、至兩造其餘之攻擊或防禦方法及未經援用之證據，經斟酌後
    ，認為均不足以影響本判決之結果，自無逐一詳予論駁之必
    要。併此敘明。
據上論結，本件上訴及附帶上訴均為無理由，依民事訴訟法第44
9條第1項、第78條，判決如主文。
中    華    民    國     100    年    9    月    29   日
                  民事第二十庭
                        審判長法  官  張  蘭
                              法  官  陳麗玲
                              法  官  林曉芳
正本係照原本作成。
不得上訴
中    華    民    國   100    年    9     月    30    日
                              書記官  鄭淑昀